【裁判字號】    97,訴,457
【裁判日期】    971230
【裁判案由】    確認袋地通行權等
【裁判全文】
臺灣嘉義地方法院民事判決               97年度訴字第457號
原      告  甲○○
                        弄5號.
訴訟代理人  黃文力律師
被      告  巨盛企業有限公司
                        路6號.
法定代理人  乙○
                        137.
上列當事人間請求確認通行權事件，於中華民國97年12月16日言
詞辯論終結，本院判決如下：
    主      文
確認原告對被告所有坐落嘉義縣大林鎮○○路段一九四之五地號
，同段一九四之六地號土地，如附圖（即嘉義縣大林地政事務所
97年11月27日複丈成果圖）ａ→ｂ→ｃ→ｄ連線範圍，面積二一
九平方公尺土地之通行權存在。
被告應將前項土地上如附圖所示１至２連線之鐵絲網圍籬除去，
並不得有其他禁止或妨害原告通行之行為。
訴訟費用由被告負擔。
本判決第二項於原告以新臺幣壹拾伍萬元為被告預供擔保後，得
假執行。
    事實及理由
壹、程序事項：
一、按「確認之訴非上訴人有即受確認判決之法律上利益者，不
    得提起。所謂即受確認判決之法律上利益，係指法律關係之
    存否不明確，上訴人主觀上認其在法律上之地位有不安之狀
    態存在，且此種不安之狀態，能以確認判決將之除去者而言
    」，此有最高法院52年度台上字第1240號號判例意旨可資參
    照。本件原告主張伊所有坐落嘉義縣大林鎮○○路段195 之
    1地號土地（下稱「系爭土地」）係袋地，而對被告所有坐
    落同段194之5、194之6地號土地（下稱「194之5地號等2筆
    土地」）有通行權，然為被告所否認，認為系爭土地並非袋
    地，並在附圖所示１至２連線處架設鐵絲網圍籬，阻礙原告
    通行，兩造既對是否有通行權一事互有爭執，此一爭執得經
    由訴訟加以確定，是原告提起本件確認通行權訴訟，應認有
    即受確認判決之法律上利益，此合先敘明。
二、按訴狀送達後，原告不得將原訴變更或追加他訴。但請求之
    基礎事實同一者，不在此限，民事訴訟法第255條第1項第2
    款定有明文。本件原告於起訴時聲明第1、2項原請求判決「
    (一)、請求確認原告就被告所有坐落嘉義縣大林鎮○○路段
    194之5地號，面積55平方公尺、同段194之6地號，面積202
    公尺之土地範圍內有通行權存在。(二)、被告應將上開供通行
    土地上如起訴狀附圖紅筆所示之鐵絲網除去，並不得禁止或
    妨害原告通行。」，嗣於訴訟進行中，因本院囑託嘉義縣大
    林地政事務所就194之5地號等2筆土地鋪設柏油路面範圍及
    架設鐵絲圍籬位置為測量，原告乃將聲明更正為如主文第1
    、2項所示，核其請求之基礎事實均本於其對被告所有194
    之5等2筆土地有袋地通行權，揆諸首揭規定，應予准許。
貳、實體事項：
一、原告主張：
(一)、原告於民國97年5月23日經由本院拍賣程序取得系爭土地，
    並於97年6月18日完成登記，原告所有系爭土地確屬袋地，
    平日均是經由被告所有194之5等2筆土地通行公路。然97年6
    月底7月初，原告再次前往系爭土地，卻發現被告於其所有
    之194之5地號土地與原告所有之195之1地號土地相鄰處所設
    置鐵絲網，阻礙原告通行，致原告無法為通常之使用並通行
    至公路。
(二)、原告所有系爭土地確實無法通行至公路，則依民法第787條
    之規定，原告得主張通行周圍地以至公路。又被告所有194
    之5等2筆土地早年因規劃建案，而提供兩側土地（即同段
    194-1、194-8、194-9、194-10、194-7、194-14、194-15、
    194-16、194-17等地號，其上均已建築房屋）通行使用，並
    已鋪設柏油路面，是以原告主張通行被告所有194之5等2筆
    土地，顯屬損害最少之處所及方法，且符合通行必要之範圍
    。
(三)、被告於系爭194-5地號土地上設置鐵絲網阻礙原告之通行，
    違背其應容忍原告通行之義務，原告自得依法請求被告除去
    ，被告不得禁止或妨害原告通行。
(四)、並聲明：除供擔保金額外，如主文所示。
二、被告則抗辯以：
(一)、因被告經商不利致本院民事執行處以96年執字第15991號案
    件，於97年5月15日拍賣系爭土地、同段195地號土地及其上
    無門牌之70棟次建物，嗣由原告拍定取得所有權。然原告並
    未承買被告所有194之5等2筆土地，故原告無通行權。
(二)、當初原告欲標購系爭土地時，因194之5等2筆土地未在拍賣
    範圍，被告曾告知需一併購買始可擁有出入權，原告不予理
    會，逕行投標上開土地，卻欲無償使用194之5等2筆土地，
    實不合理。
(三)、系爭土地及同段195地號土地原有價值約新台幣（下同）800
    萬元，原告以380萬8千元之低價拍定取得，被告損失慘重，
    今又起訴請求通行被告所有194之5等2筆土地，顯有失公平
    ，原告應以買賣方式取得194之5等2筆土地所有權，或以支
    付金錢之方式使用土地，而非主張通行權。
(四)、按「所有人，於法令限制之範圍內，得自由使用、收益、處
    分其所有物，並排除他人之干涉。」民法第765條定有明文
    ，被告所有194之5等2筆土地並非原告唯一通行處，原告所
    有系爭土地及同段195地號土地北方亦有可供通行之道路，
    原告豈可強行要求通過被告土地。
(五)、並聲明：１、原告之訴駁回。２、訴訟費用由原告負擔。
三、本院判斷：
(一)、按土地因與公路無適宜之聯絡，致不能為通常使用者，土地
    所有人得通行周圍地以至公路，民法第787條第1項定有明文
    。其目的乃使土地與公路有適宜之聯絡，而得為通常之使用
    ，故妨阻土地與公路適宜之聯絡，致不能為通常之使用者，
    土地所有人得請求除去之，所妨阻者，不限於周圍地上，即
    在公路上亦然，始能貫徹該條規定之目的，最高法院88年度
    臺上字第2864號判決意旨可資參照，故袋地通行權人得在被
    通行地開設道路，並得請求被通行地所有人容忍通行權人通
    行及不得為妨阻行為。
(二)、原告主張系爭土地四周與公路並無適宜之聯絡，需通過被告
    所有194之5等2筆土地至公路乙節，業據原告提出地籍圖謄
    本與土地登記謄本為證，並經本院於97年10月15日會同嘉義
    縣大林地政事務所至現場勘查，有勘驗筆錄及現場照片附卷
    可稽，並有該所土地複丈成果圖在卷足按，是系爭土地為袋
    地一情應可認定。被告雖抗辯：系爭土地及同段195地號土
    地，均為原告所有，故原告可通行北側案外人所有同段197
    地號土地上農路，再銜接至西側公路云云。然查：
１、被告所指稱系爭土地北側可通行之道路，並非公路，而係案
    外人所有之同段197地號土地等情，為被告於本院言詞辯論
    時所坦承，且有地籍圖謄本、土地登記簿謄本、被告提出之
    照片(四)在卷可參，是系爭土地與公路無適宜之聯絡，自屬袋
    地無誤，被告上開抗辯，顯無理由。
２、系爭土地與公路既無適宜之聯絡，依前揭規定，原告自有通
    行周圍土地以至公路之必要。查被告所有194之5等2筆土地
    西側連接約10米寬之公路，原告所有系爭土地及相鄰之同段
    195地號土地則四面均未臨公路，而系爭土地經由被告所有
    194之5等2筆土地通行至公路，距離顯較通行同段197地號土
    地為短乙節，有地籍圖謄本可參。
３、又原告主張被告所有194之5等2筆土地早年因規劃建案，而
    提供南北兩側土地（即同段194之1、194之8、194之9、194
    之10、194之7、194之14、194之15、194之16、194之17 等
    地號，其上均已建築房屋）通行使用，早已鋪設柏油路面等
    情，為被告所不否認，並經本院至現場勘查屬實，且經嘉義
    縣大林地政事務所測量鋪設柏油路面之範圍如附圖ａ→ｂ→
    ｃ→ｄ連線所示，復有現場照片附卷可參。被告所有194 之
    5等2筆土地目前既供作南北兩側房屋通行之道路，又已鋪設
    柏油，可見被告並未因原告主張通行而改變其原有土地之使
    用情形，尚無降低土地價值之風險。
(三)、被告雖抗辯原告應買受194之5等2筆土地或給予補償金方可
    主張通行云云，實則原告依民法第787條之規定通行被告所
    有土地，被告依法有容忍之義務，被告無權要求原告買受系
    爭194之5等2筆土地。又上開2筆土地早已供作道路使用，業
    如上述，亦難認被告因原告之通行受有損害，而得以請求償
    金。
(四)、綜上，本院參酌原告所有系爭土地地形位置、被告所有194
    之5等2筆土地如附圖ａ→ｂ→ｃ→ｄ連線所示範圍均已鋪設
    柏油路面及被告所受之損害非鉅等情，認原告請求確認之通
    路位置如附圖ａ→ｂ→ｃ→ｄ連線所示範圍土地，為對周圍
    地損害最少之通行處所及方法，係屬相當。從而，原告本於
    民法第787條之法律關係，請求被告應容忍原告通行上開土
    地，為有理由。又原告主張被告應將附圖所示1至2連線鐵絲
    網圍籬拆除，以利通行一節，依前述最高法院88年度臺上字
    第2864號判決意旨，亦屬有據，均應予准許。
四、原告陳明主文第2項部分願供擔保，請求宣告假執行，核無
    不合，爰酌定相當之擔保金額，併准許之。
五、本件事證已臻明確，兩造其餘主張及所提證據經審酌後認均
    與本院上開論斷無涉或無違，不予贅述。
六、據上論結，本件原告之訴為有理由，依民事訴訟法第78條、
    第390條第2項，判決如主文。
中    華    民    國    97    年    12    月    30    日
                  民二庭法  官  洪嘉蘭
以上正本係照原本作成
如對本判決上訴須於判決送達後20日內向本院提出上訴狀
中    華    民    國    97    年    12    月    30    日
                            書記官  陳昭煌


司法院資訊處製作；財團法人民間司法改革基金會備份。
